
# Tags and root lexicon for Komi

Morphology






## Analysis symbols
The morphological analyses of wordforms for the Komi-Zyrian
language are presented in this system in terms of the following symbols.
(It is highly suggeste	d to follow existing standards when adding new tags).

The parts-of-speech tags are:
* **+A**:  adjective  кывберд	прилагательное
* **+Adp 	**:  adposition (prepositio, postposition) 	 
* **+Adv**:  adverb	 урчитан	      	наречие
* **+CS**:  subordinating conjunction		XX	подчинительный союз
* **+CC**:  coordinating conjunction		XX	сочинительный союз
* **+CC**:  conjunction word			XX	союзное слово (здесь надо узнать который из 2 выш.)
* **+Det**:  determiner  XX   XX
* **+Interj**:  interjection	междометтьӧ	междометие
* **+N**:  noun		эмакыв	 - существительное
* **+Num	**:  numeral		лыдакыв	числительное
* **+Pcle**:  particle		кывтор	частица
* **+Po**:  postposition	кывбӧр	послелог
* **+Pr**:  preposition	XX	предлог
* **+Pron**:  pronoun	нимвежтас	местоимение
* **+Qnt**:  Quantifier	ХХ	XX
* **+V**:  verb		кадакыв	глагол

The parts of speech are further split up into:
Adjectives

Adverbs
 * **+Ideoph** These are ideophonic descriptors used to modify the verb
              вырк ливтясь "**flit** and it flew off"
 * **+Deg** Degree depricate AdA
 * **+Manner** with reference to type of adverb
multiplicative, i.e. iterations
 * **+Spat** spatial
 * **+Temp** temporal
 * **+Parenthetic** parenthetical phrase

Interjections
 +Formulaic = ???
 +Conative Used for calling animals, for example

Nouns
 * **+Prop** proper
 * **+CollN** used with paired nouns **collective nouns**
 * **+Relat** relational noun: выв, ув

Postpositions

## Pronouns
* **+Dem**:  demonstrative
* **+Indef**:  indefinite
* **+Interr**:  interrogative
* **+Pers**:  personal
* **+Recipr**:  reciprocal
* **+Refl**:  reflexive
* **+Rel**:  relative
* **+Poss	**:  possessive

## Quantifiers (numerals)
Quantifiers and Numerals are classified under:
* **+Num**:  numeral лыдакыв
* **+Appr**:  Approximative numeral кавто-колмо, колмошка *two or three*
          NB! do not confuse with Komi case +Apr
* **+AssocColl**:  -ne- ; avide-
* **+Assoc**:  +мезть
* **+Card**:  cardinal + NCard
* **+ZeroColl**:  Zero collective кодныс
* **+Coll**:  collective
* **+Distr**:  Distributive
* **+Iter: Iterative form expressing number of consecutive times; kpv**:  `кыкысь`
* **+Mult: Multiplicative adverbs number of times; kpv**:  `кык пӧв`
* **+Ord**:  ordinal + NOrd
* **+Coord	**:  Coordinates, i.e. 65˚36′8,30″ in numerals.lexc
* **+Cop	**:  this is for copula complement predicate position with pl in -ӧсь depricated Pred

## Nominals are inflected for Number and Case

## Number
 * **+Sg**  singular
 * **+Pl**  plural


## Case

A category of case in Komi can be identified as:

 *  **+Acc** accusative ZERO керан
 *  **+Acc1** accusative -ӧс керан
 *  **+Acc3** accusative -сӧ керан
 *  **+Abl** ablative case -лысь босьтан
 *  **+Apr** approximative -лань матыстчан
 ** **+AprEgr** approximative egressive -ланьсянь матысь ылыстчан
 ** **+AprEla** approximative elative -ланьысь матысь петан
 ** **+AprIll** approximative illative -ланьӧ матӧ матыстчан
 ** **+AprIne** approximative inessive -ланьын матыс ина
 ** **+AprPrl** approximative prolative -ланьӧд маті вуджан
 ** **+AprTer** approximative terminative -ланьӧдз матіӧдз воан
 ** **+AprTra** approximative translative -ланьті маті вуджан
 *  **+Car** caritive -тӧг торйӧдан
 *  **+Cns** consecultative -ла могман
 *  **+Com** Comitative -кӧд ӧтвывтан
 *  **+Cmpr** Comparative case form -ся ӧткодялан
 *  **+Cmpl**  Postposition complement
 *  **+Dat** dative case -лы сетан
 *  **+Egr** egressive -сянь ылыстчан
 *  **+Ela** elative -ысь петан
 *  **+Gen** genitive case -лӧн асалан
 *  **+Ill** illative -ӧ пыран
 *  **+Ine** inessive -ын ина
 *  **+Ins** instrumental -ӧн керанторъя
 *  **+Nom** nominative case нимтан
 *  **+Prl** prolative -ӧд вуджан
 *  **+Tra** translative -ті вуджан
 *  **+Ter** Terminative -ӧдз матыстчан
 *  **+Voc** Vocative ??
 *  **+Abs** Absolute = +Sg+Nom





The possession is marked as such:
 * **+PxSg1 +PxSg2 +PxSg3 +PxPl1 +PxPl2 +PxPl3** 
ODD
 * **+Px1 +Px2 +Px3**

The possession and case markers may have switched ordering
 * **+So/CP** segment ordering: case, person
 * **+So/PC** segment ordering: person, case

The comparative forms are:
 * **+Comp** джык
 * **+Superl** 
Numerals are classified under:
 * **+Attr +Card** 
 * **+Ord** 
 * **+Coll** Collective
 * **+Distr**  Distributive
 * **+Iter**  Iterative form expressing number of times

Verb moods are:
Verb personal forms are:

Other verb forms are
Gerund This is used with derivations

 * **+VAbess** тӧм Participle
 * **+VCar** тӧг Gerund
 * **+VTer** тӧдз Gerund


 * +Symbol = independent symbols in the text stream, like £, €, ©
Special symbols are classified with:
The verbs are syntactically split according to transitivity:
 * **+TV** 
 * **+IV**

Special multiword units are analysed with:
 * **+Multi** 
Non-dictionary words can be recognised with:
 * **+Guess** 

Question and Focus particles:
 * **+Qst**
 * **+Foc** 
 * **+Clt/И**  This comes at the end of a word -и or after vowels (some authors use -й)
 * **+Clt** 
 * **+Qst/A** 
 * **+Qst/Oe** 
 * **+Clt/тӧ** 
 * **+Clt/сӧ**
 * **+Clt/Kodj** adjectival phrase
 * **+Clt/Moz** adverbial clause



### Tags distinguishing different versions of the same lemma (before POS)
 * +v1
 * +v2
 * +v3
 * +v4
 * +v5
 * +v6
 * +v7
 * +v8
 * +v9
 * +v10
 * +v11
 * +v12
 * +v13
 * +v14
 * +v15
 * +v16
 * +v17
 * +v18
 * +v19
 * +v20
 * +v21
 * +v22
 * +v23
 * +v24

The Usage extents are marked using following tags:
 * **+Err/Orth** 
 * **+Err/Orth-colloq** colloquial form for patronymic
 * **+Err/Orth-no-paragogic-j** 
 * **+Err/Orth-no-paragogic-k** 
 * **+Err/Orth-no-paragogic-m** 
 * **+Err/Orth-no-paragogic-t** 
 * **+Err/Dial** e.g. тэг instead of тӧг
 * **+Err/Lex** substandard, not in normative fst, no normative lemma помсьыны
 * **+Use/-Spell** 
 * **+Use/SpellNoSugg** 

 * **+Use/PMatch** means that the following is only used in the analyser feeding the disambiguator
 * **+Use/-PMatch** Do not include in fst's made for hfst-pmatch
 * **+Use/NG	** This is used for minimizing excess generation in apertium kpv-koi

Dialect features


Where do these come from source
 * **+Src/F** foreign source apparently 2015-09-08
 * **+Dim** diminutive

 * **+NonHum** look at this and place somewhere


 * **+Sem/Act** Activity
 * **+Sem/Amount** Amount
 * **+Sem/Ani** Animate
 * **+Sem/Aniprod** Animal Product
 * **+Sem/Body** Bodypart
 * **+Sem/Body-abstr** siellu, vuoig?a, jierbmi
 * **+Sem/Build** Building
 * **+Sem/Build-part** Part of Bulding, like the closet
 * **+Sem/Cat** Category
 * **+Sem/Clth** Clothes
 * **+Sem/Clth-jewl** Jewelery
 * **+Sem/Clth-part** part of clothes, boallu, sávdnji...
 * **+Sem/Ctain** Container
 * **+Sem/Ctain-abstr** Abstract container like bank account
 * **+Sem/Ctain-clth**
 * **+Sem/Curr** Currency like dollár, Not Money
 * **+Sem/Dance** Dance
 * **+Sem/Dir** Direction like GPS-kursa
 * **+Sem/Domain** Domain like politics, reindeerherding (a system of actions)
 * **+Sem/Drink** Drink
 * **+Sem/Dummytag** Dummytag
 * **+Sem/Edu** Educational event
 * **+Sem/Event** Event
 * **+Sem/Feat** Feature, like Árvu
 * **+Sem/Feat-phys** Physiological feature, ivdni, fárda
 * **+Sem/Feat-psych** Psychological feauture
 * **+Sem/Feat-measr** Psychological feauture
 * **+Sem/Fem** Female name
 * **+Sem/Food** Food
 * **+Sem/Food-med** Medicine
 * **+Sem/Furn** Furniture
 * **+Sem/Game** Game
 * **+Sem/Geom** Geometrical object
 * **+Sem/Group** Animal or Human Group
 * **+Sem/Hum** Human
 * **+Sem/Hum-abstr** Human abstract
 * **+Sem/Ideol** Ideology
 * **+Sem/Lang** Language
 * **+Sem/Mal** Male name
 * **+Sem/Mat** Material for producing things
 * **+Sem/Measr** Measure
 * **+Sem/Money** Has to do with money, like wages, not Curr(ency)
 * **+Sem/Obj** Object
 * **+Sem/Obj-clo** Cloth
 * **+Sem/Obj-cogn** Cloth
 * **+Sem/Obj-el** (Electrical) machine or apparatus
 * **+Sem/Obj-ling** Object with something written on it
 * **+Sem/Obj-rope** flexible ropelike object
 * **+Sem/Obj-surfc** Surface object
 * **+Sem/Org** Organisation
 * **+Sem/Part** Feature, oassi, bealli
 * **+Sem/Perc-cogn** Cognative perception
 * **+Sem/Perc-emo** Emotional perception
 * **+Sem/Perc-phys** Physical perception
 * **+Sem/Perc-psych** Physical perception
 * **+Sem/Plant** Plant
 * **+Sem/Plant-part** Plant part
 * **+Sem/Plc** Place
 * **+Sem/Plc-abstr** Abstract place
 * **+Sem/Plc-elevate** Place
 * **+Sem/Plc-line** Place
 * **+Sem/Plc-water** Place
 * **+Sem/Pos** Position (as in social position job)
 * **+Sem/Process** Process
 * **+Sem/Prod** Product
 * **+Sem/Prod-audio** Audio product
 * **+Sem/Prod-cogn** Cognition product
 * **+Sem/Prod-ling** Linguistic product
 * **+Sem/Prod-vis** Visual product
 * **+Sem/Rel** Relation
 * **+Sem/Route** Name of a Route
 * **+Sem/Rule** Rule or convention
 * **+Sem/Semcon** Semantic concept
 * **+Sem/Sign** Sign (e.g. numbers, punctuation)
 * **+Sem/Sport** Sport
 * **+Sem/State**
 * **+Sem/State-sick** Illness
 * **+Sem/Substnc** Substance, like Air and Water
 * **+Sem/Sur** Surname
 * **+Sem/Symbol** Symbol
 * **+Sem/Time** Time
 * **+Sem/Tool** Prototypical tool for repairing things
 * **+Sem/Tool-catch** Tool used for catching (e.g. fish)
 * **+Sem/Tool-clean** Tool used for cleaning
 * **+Sem/Tool-it** Tool used in IT
 * **+Sem/Tool-measr** Tool used for measuring
 * **+Sem/Tool-music** Music instrument
 * **+Sem/Tool-write** Writing tool
 * **+Sem/Txt** Text (girji, lávlla...)
 * **+Sem/Veh** Vehicle
 * **+Sem/Wpn** Weapon
 * **+Sem/Wthr** The Weather or the state of ground
 * **+Sem/Year**

 * **+Sem/Sur-Fem** Surname female
 * **+Sem/Sur-Mal** Surname male
 * **+Sem/Ant**  Anthroponym
 * **+Sem/Ant-Fem**  Anthroponym female
 * **+Sem/Ant-Mal**  Anthroponym male
 * **+Sem/Patr**  Patronym
 * **+Sem/Patr-Fem**  Patronym female
 * **+Sem/Patr-Mal**  Patronym male


 * __+Sem/Event_Plc	__  сёянін
 * __+Sem/Hum_Prof		__  profession, capacity doctor, tractor driver 


Semantics are classified with


Derivations are classified under the morphophonetic form of the suffix, the
source and target part-of-speech.


 * **+Der	**  In front of every derivation to make it
 possible to target derivations as a class e.g. in regular expressions etc 
 * **+Der/Ан**  Process Participle +AN
 * **+Der/Ана** Process Participle +ANA
 * **+Der/Анаа**  adverb derived from participle (+ANA) +ANAA
 * **+Der/чӧж**  +CHOZH

 * **+Der/Patr	** patronymics in Russian
 * **+Instr** 
 * **+NomAct**
 * **+Der/NomAct**  +Event
 * **+Der/NomAg** 
 * **+Duration**

 * **+Der/иг**
 * **+Der/Ig**
 * **+Der/IgKezhlo**
 * **+Der/IgKosta**
 * **+Der/IgKosti**
 * **+Der/IgMoz** %{иі%}гмоз
 * **+Der/IgonMoz** %{иі%}гӧнмоз
 * **+Der/IgSor** %{иі%}гсор
 * **+Der/IgTyr** %{иі%}гтыр
 * **+Der/IgTyrji** %{иі%}гтырйи
 * **+Der/IgTyrja** %{иі%}гтыръя
 * **+Der/IgChozh**%{иі%}гчӧж



 * **+Der/ысь**
 * **+ActPrsPtc** 
 * **+Der/Ан** Participle
 * **+Der/Ана** Gerund or participle according to context (with...)
 * **+PrsPrc**
 * **+PrsPtc** 
 * **+Der/ӧм**
 * **+PastPtc** 

 * **+Der/кості**  +KOSTI
 * **+Der/коста**  +KOSTA
 * **+Der/кежлӧ**  +KEZHLO

 * **+Der/мысь**  +MYS
 * **+Der/мысьт**  +MYST



 *  **+MAbe** abessive modifier -тӧм 
 *  **+MLoc** locative modifier са -
 *  **+MHab** habeo modifier а -
 *  **+MTmp** temporal modifier ся -




 * **+LocMod** IneMod Быд во шедӧдӧны бур успеваемость Воркута да Инта каръясса, Прилузскӧй да Княжпогостскӧй районъясса школаяс.
 * **+CompMod** 
 * **+Der/тӧм**  used with nouns and followed by +AbeMod
 * **+PrivMod** AbeMod джуджыд анализъястӧм да обобщениеястӧм статьяяс.
 * **+ProprietiveMod** HabObjMod Весиг киясыс тӧдсаӧсь, найӧ мугов рӧмаӧсь, кузь чорыд чуньясаӧсь.
 * **+Der/TempMod** TempMod Der/ся но и Ф. В. Плесовскийлысь квайтымынӧд вояссяяссӧ * позьӧ аддзыны сӧмын библиотекаясысь.

2012-09-11 Perhaps this is only syntactic





 * +Der/N	 Noun derived with conversion from noun, conversion but not ZERO
 * +Der/A Adjective derivated from Noun or Verb
 * +Der/Adv Adverb derivated from Adjective


Tags for Ethymological Origin marking. This has initially used used with proper nouns


Sentence markers

 * **+Cop** Copula	кадакыв, коді шуӧ: вӧлі либӧ ӧнія кадся	Связка


Morphophonology

To represent phonologic variations in word forms we use the following
symbols in the lexicon files:

* **{aä}**:  Vowel alternating symbol
* **{oö}**:  Vowel alternating symbol 
* **{uü}**:  Vowel alternating symbol

 * **%^к2 %^л2 %^м2 %^т2 %^ь2 %^К2 %^Л2 %^М2 %^Т2 %^Ь2 %^И2**
 * %^V1        for reduplicated vowel унаӧн > унаан
 * **%>**  suffix border

* **%{иі%}	**:  for soft and hard
* **%{ая%}	**:  for soft and hard

And following triggers to control variation
* **{front}**:  Vowel change triggers
* **{back}**:  Vowel change triggers

 * %^Close	 Close syllable, this triggers final consonant drop, seen in
   word-final position and before consonant
 * %^C2V        Consonant v to vowel, Izhva ныы, ооны

Valency tags, i.e. tags assigned to verbs for denoting their arbuments

 * +%<acc%> accusative
 * +%<ela%> elative -ысь
 * +%<ins%> instrumental -ӧн
 * +%<inf_ны%> infinitive in -ны
 * +%<po_вылӧ%> postposition вылӧ
 * +%<sub_мый%> subordinate clause in мый/that


### Symbols that need to be escaped on the lower side (towards twolc):

* »
* «
* > (written with square brackets, see the root.lexc file)
* < (written with square brackets, see the root.lexc file)


## Flag diacritics


We have manually optimised the structure of our lexicon using following
flag diacritics to restrict morhpological combinatorics - only allow compounds
with verbs if the verb is further derived into a noun again:
|  @P.NeedNoun.ON@ | (Dis)allow compounds with verbs unless nominalised
|  @D.NeedNoun.ON@ | (Dis)allow compounds with verbs unless nominalised
|  @C.NeedNoun@ | (Dis)allow compounds with verbs unless nominalised



Two flags copied from sme

|  @P.Pmatch.Loc@ | Used on multi-token analyses; tell hfst-tokenise/pmatch where in the form/analysis the token should be split.
|  @P.Pmatch.Backtrack@ | Used on single-token analyses; tell hfst-tokenise/pmatch to backtrack by reanalysing the substrings before and after this point in the form (to find combinations of shorter analyses that would otherwise be missed)



For languages that allow compounding, the following flag diacritics are needed
to control position-based compounding restrictions for nominals. Their use is

handled automatically if combined with +CmpN/xxx tags. If not used, they will
do no harm.
|  @P.CmpFrst.FALSE@ | Require that words tagged as such only appear first
|  @D.CmpPref.TRUE@ | Block such words from entering ENDLEX
|  @P.CmpPref.FALSE@ | Block these words from making further compounds
|  @D.CmpLast.TRUE@ | Block such words from entering R
|  @D.CmpNone.TRUE@ | Combines with the next tag to prohibit compounding
|  @U.CmpNone.FALSE@ | Combines with the prev tag to prohibit compounding
|  @P.CmpOnly.TRUE@ | Sets a flag to indicate that the word has passed R
|  @D.CmpOnly.FALSE@ | Disallow words coming directly from root.
Use the following flag diacritics to control downcasing of derived proper
nouns (e.g. Finnish Pariisi -> pariisilainen). See e.g. North Sámi for how to use
these flags. There exists a ready-made regex that will do the actual down-casing
given the proper use of these flags.
|  @U.Cap.Obl@ | Always capital letter for names: Deatnu.
|  @U.Cap.Opt@ | Allowing downcasing of derived names: deatnulasj.

 * **+Cmp**

|  +Cmp/Serial used with serial verbs











FLAGS USED WITH COLLECTIVE NOUNS








Removal

|  @U.Cap.Obl@ | Allowing downcasing of derived names: deatnulasj
|  @U.Cap.Opt@ | Allowing downcasing of derived names: deatnulasj

# Lexicon Root


The word forms in Komi (Zyrian) language start from the lexeme roots of basic
word classes, or optionally from prefixes:

Testing 2015-09-06
Feeding new words


пу керка
выль керка























# Lexicon ENDLEX
And this is the ENDLEX of everything:
```
 @D.CmpOnly.FALSE@@D.CmpPref.TRUE@@D.NeedNoun.ON@ # ;
```
The `@D.CmpOnly.FALSE@` flag diacritic is ued to disallow words tagged
with +CmpNP/Only to end here.
The `@D.NeedNoun.ON@` flag diacritic is used to block illegal compounds.


